【裁判字號】    87,上,1145
【裁判日期】    891205
【裁判案由】    確認抵押權不存在等
【裁判全文】
臺灣高等法院民事判決  八十七年度上字第一一四五號
      上  訴  人        乙○○.
      訴訟代理人        徐松龍律師
      上  訴  人        甲○○○    住台北縣新店市○○街六巷廿二號
      訴訟代理人        謝曜焜律師
右當事人間請求確認抵押權不存在等事件，兩造對於中華民國八十七年六月二十五日
臺灣臺北地方法院八十七年度訴字第一○二五號第一審判決各自提起上訴，乙○○並
為附帶上訴，本院判決如左：
    主      文
原判決關於  (一)主文第一項確認超過甲○○○就乙○○所有如原判決附表所示不動
產，於民國八十三年五月二十三日由台北市松山地政事務所以收件字號信義字第一一
五五三－○號所設定權利價值新台幣捌拾萬元之抵押債權不存在部分，(二)主文第二
項命塗銷抵押權登記部分，並訴訟費用之裁判均廢棄。
右廢棄  (一)、(二)部分，乙○○在第一審之訴駁回。
甲○○○其餘上訴駁回。
乙○○之上訴及附帶上訴均駁回。
第一、二  (含附帶上訴部分)審訴訟費用由乙○○負擔二十三分之十九、餘由甲○○
○負擔。
    事      實
甲、上訴人即被上訴人乙○○（下稱乙○○）方面：
壹、聲明：
一、上訴及附帶上訴部分：
(一)、原判決關於駁回乙○○後開第二項之訴部分廢棄。
(二)、請求判決確認被上訴人即上訴人甲○○○  (下稱甲○○○)就如原判決附表 (
      下稱附表) 所示不動產，於八十二年四月七日向台北市松山地政事務所所為登
      記字號信義字第０六六七三－０號新台幣  (下同)二百五十萬元之抵押債權不
      存在，甲○○○並應將上開抵押權辦理塗銷登記 (後者請求塗銷登記部分為附
      帶上訴部分)。
(三)、右廢棄部分及第二審訴訟費用由甲○○○負擔。
二、答辯部分：
(一)、駁回對造上訴。
(二)、訴訟費用由對造負擔。
二、陳述：除與原判決記載相同者外，補稱略以：
(一)、上訴部分：
１、證人楊守義雖於原審為利於甲○○○之證述，然於本件準備程序終結後，其復於
    台灣台北地方法院八十七年度北簡字第六六三二號確認本票債權不存在事件八十
    八年九月十四日審理中，對於乙○○是否簽發三百八十萬元本票及交付設定資料
    由伊辦理系爭抵押權設定及塗銷訴外人洪能陽抵押權等重要事項，翻異證詞，改
    稱未曾見乙○○簽發任何本票予甲○○○，甚印章、抵押權設定文件及辦理塗銷
    訴外人洪能陽抵押權，均係訴外人張明泉提示配合伊辦理，凡此事實有上揭案件
    筆錄可憑。由此可見，證人楊守義於原審所為證言洵屬不實。
２、又乙○○之子張明泉於前述兩造間八十七年度北簡字第六六三二號確認本票債權
    不存在事件審理時，到庭證稱系爭三百八十萬元本票係其依甲○○○要求冒用乙
    ○○名義簽發，甚連本件系爭抵押權設定之相關文件及辦理設定等，亦係其偷偷
    交由甲○○○指定代書（即楊守義）辦理，乙○○並不知情。由此益見，系爭抵
    押權之設定及系爭三百八十萬元本票之簽發，均係張明泉私下所為，乙○○始終
    不知悉無訛。
３、再訴外人洪能陽亦係抵押債權人，乙○○豈有同意甲○○○代償後再幾乎以相同
    金額設定予甲○○○之理？究其實際，乃甲○○○亟力穿鑿附會，將渠與張明泉
    之債務糾紛，強解為乙○○父子之共同債務，使其債權得獲清償。且因張明泉積
    欠甲○○○金錢，私自取得乙○○相關文件及印章，對於甲○○○之要求，自是
    配合辦理，惟不論係積欠訴外人洪能陽債務，抑或積欠甲○○○債務，其債務人
    均係為張明泉，而與乙○○無關。
４、依最高法院七十二年台上字第二四三二號判例意旨、七十年七月七日七十年度第
    十八次民事庭會議決議，均認抵押權人僅能依設定登記內容行使其權利。查系爭
    抵押既均係以乙○○為債務人，然究其實乙○○並未積欠甲○○○任何款項，亦
    未收受甲○○○放貸之任何借款，足見乙○○對甲○○○未曾負有任何債務，準
    此以言，本件乙○○訴請塗銷系爭抵押權登記，洵屬有據。
(二)、答辯部分：
１、甲○○○上訴理由主張：系爭三百八十萬元本票係為乙○○簽發交予甲○○○為
    憑證，並另設定系爭二百十萬元抵押權以擔保張明泉積欠上訴人之一百三十萬元
    及日後可能再續借之借款債務，故甲○○○於設定系爭二百十萬元抵押權當時，
    對乙○○已有上開三百八十萬元之保證債權存在，且該三百八十萬元本票之發票
    人復為乙○○，與系爭抵押權之債務人亦正相符，系爭抵押權自屬有效存在云云
    ，無非以證人楊守義於原審證稱乙○○有簽發本票予甲○○○為其依據，然證人
    楊守義於原審之證詞確屬不實，已如前述，且張明泉亦於前述八十七年度北簡字
    第六六三二號確認本票債權不存在事件審理中，亦已自承系爭三百八十萬元本票
    係依甲○○○要求冒用乙○○名義簽發，另證人楊守義亦於該事件證實根本未曾
    見乙○○簽發任何本票予甲○○○，準此以言，依最高法院五十一年台上字第三
    三二九號判例意旨，縱甲○○○持有冒用乙○○名義簽發之系爭三百八十萬元本
    票，然該本票係遭偽造，乙○○自不負票據之責任，是甲○○○以該偽造之本票
    主張對於乙○○已有三百八十萬元保證債權存在，自屬無據。
２、揆諸上引最高法院判例及民事庭會議決議意旨，抵押權人僅能依設定登記之內容
    行使權利，而抵押債務人究為何人，應以設定登記之內容為準。兩造間既無任何
    原因債權存在，甲○○○就乙○○所有系爭不動產之抵押權設定亦無從附麗，其
    抵押權即不存在。甲○○○仍執陳詞上訴，即無理由，應予駁回。
參、證據：除援用原審立證方法外，補提筆錄影本為證外，並聲請訊問證人楊守義、
    張明泉。
乙、被上訴人即上訴人甲○○○（下稱甲○○○）方面：
壹、聲明：
一、上訴聲明：
(一)、原判決不利於甲○○○之部分廢棄。
(二)、右廢棄部份，乙○○在第一審之訴駁回。
(三)、第一、二審訴訟費用由乙○○負擔。
二、答辯聲明：
(一)、對造上訴及附帶上訴均駁回。
(二)、第一、二審訴訟費用由對造負擔。
二、陳述：除與原判決記載相同者外，補稱略以：
(一)、上訴部分（即乙○○設定二百十萬元抵押權予甲○○○部分）：
１、系爭一百三十萬元款項固係張明泉向甲○○○所借，但乙○○已承諾就上開一百
    三十萬元連同先前代償予洪能陽之二百五十萬元共三百八十萬元借款債務，與張
    明泉負連帶之責，若張明泉未能於八十四年六月三日前向甲○○○清償，則由渠
    於七日內代為清償。此除由張明泉簽發乙紙八十四年六月三日到期三百八十萬元
    之支票外，被上訴人亦另簽發乙紙八十四年六月十日到期同金額之本票作為保證
    即明。又系爭本票上之印章確為乙○○本人之印鑑章，乙○○亦不否認系爭本票
    上「乙○○」之印文為其所有，依票據法第六條規定，票據之簽名或蓋章，二者
    同其效力，苟備其一，即可發生效力。又票據上之印章如為真正，名義人主張該
    印章係被盜用或蓋章非出於其意思者，則就他人盜用之事實，應由該名義人負舉
    證責任。蓋印章由本人或有權使用人使用為常態，被人盜用為變態也。故依「主
    張變態事實者應負舉證責任」之證據法則，本票發票人如對本票上之印章之真正
    不爭執，但抗辯其其印章係被盜用者，應就此利己事實負舉證責任。職是，甲○
    ○○於設定系爭二百十萬元抵押權當時，對乙○○已有上開三百八十萬元之保證
    債權存在，且張明泉簽發之上開支票經甲○○○提示後已遭退票，則乙○○自應
    負代為履行之責。且系爭三百八十元本票之發票人為乙○○，與系爭抵押權登記
    之債務人相符，故系爭抵押權自屬有效存在。
２、八十三年五月二十三日於甲○○○公司內會算及洽談設定系爭不動產第三順位抵
    押權之金額時，張明泉及乙○○為慮及張明泉與甲○○○合夥經營計程車行時有
    資金往來等，為日後可能繼續發生之債權額之擔保預為設定，是以乙○○同意設
    定二百十萬元之抵押權予甲○○○，關此業經證人楊守義於本院八十八年三月十
    日之準備程序中證述屬實，顯見乙○○除同意就當時張明泉已積欠甲○○○之一
    百三十萬元內負連帶清償責任外，並就日後張明泉再繼續向甲○○○借款累計達
    二百十萬元之範圍內負連帶清償責任，因而設定二百十萬元之抵押權，應堪認定
    。又依「抵押權所擔保之債權並不以抵押權登記時已存在之債權為限，即就將來
    之債權，即在將來有發生債權之可能者，亦得設定抵押權。」之學說見解，系爭
    二百十萬元抵押權設定當時雖僅有一百三十萬元之債權，但兩造就將來可能發生
    之債權而設定二百十萬元抵押權，應為法之所許。況嗣後張明泉又陸續向甲○○
    ○借款達八百多萬元，故逾一百三十萬元之債權嗣後亦已存在。
３、退而言之，縱認乙○○提供系爭不動產設定系爭抵押權予甲○○○之目的，僅係
    單純為張明泉之債務作「物上擔保」，其與甲○○○間並無債權債務關係，然依
    最高法院六十九年度台上字第二九四五號判決意旨，關於第三人提供擔保之情形
    時，即不能因兩造間無債務存在，而認定系爭抵押權有無效原因，得予以塗銷抵
    押權設定登記。
４、如前所述，系爭二百十萬元抵押權設定當時，甲○○○已對乙○○有一百三十萬
    元之債權存在，是縱認逾一百三十萬元之債權尚未發生而不得為系爭抵押權所擔
    保所及，則至少亦應認為甲○○○就系爭二百十萬元之抵押權在一百三十萬元之
    範圍內有效存在，原判決竟認系爭二百十萬元抵押權全部不存在，亦有可議。
(二)、答辯部分（即乙○○於八十二年四月七日設定二百五十萬抵押權予甲○○○部
      分）：
１、本件原判決駁回乙○○「確認就系爭不動產，於民國八十二年四月七日向台北市
    松山地政事務所所為收件字號信義字第０六六七三－０新台幣二百五十萬元之抵
    押權關係不存在及辦理塗銷抵押權登記」之請求。嗣經乙○○於八十七年八月三
    日聲明上訴，惟對於請求甲○○○辦理塗銷抵押權登記部分，則並未一併聲明上
    訴，迨本院八十七年九月十六日行準備程序時，乙○○始請求增載「甲○○○應
    將上開抵押權登記塗銷」，惟此部分既經原判決駁回，而乙○○未於法定不變期
    間內提出上訴，自屬確定，合先敘明。
２、查甲○○○係代乙○○償還積欠訴外人洪能陽之抵押債務二百五十萬元，有債務
    清償證明書為證，且關此事實證人楊守義代書亦於原審證述在卷，故系爭抵押權
    所擔保之債權確係存在。乙○○所稱伊對於前述抵押權設定乙節，自始至終毫無
    所悉，顯係推諉卸責之詞。
３、乙○○雖援引其子張明泉於另案台北簡易庭審理之確認本票債權不存在之訴中所
    為之證言，主張係其子張明泉偷偷將設定本件系爭抵押權之相關文件交由代書楊
    守義辦理，乙○○並不知情云云。惟查：
(1)、系爭建物原設定第二順位抵押權予洪能陽，因利息較高，而甲○○○借款予乙○
    ○，非但無利息之約定，且清償期更延至八十七年四月二日始屆至，將大大紓解
    上訴人債務清償之壓力，此之所以乙○○央請甲○○○代償債務，而願另行重新
    設定抵押權予甲○○○之原因。
(2)、房地抵押權設定登記須具備所有權人之土地及建物所有權狀、印鑑證明、印鑑章
    等重要物件。本件抵押權之應備物件若非乙○○親自交付，則其子張明泉實無從
    取得，故系爭抵押權設定文件縱係張明泉所交付予楊守義代書辦理，亦必係出自
    乙○○之交付及授權。
(3)、本件抵押權設定時間係八十二年四月間，且張明泉於上開簡易庭案訊證時亦自承
    「設定後我父親知道」，則在此之後又歷經甲○○○於八十四年間聲請拍賣抵押
    物，以迄至八十七年止，已達五年之久，依常理言，若乙○○未曾同意系爭抵押
    權之設定登記，早應採取法律行動，豈會遲至八十七年間始起訴爭執該抵押權設
    定之真正？又張明泉於甲○○○另案告訴乙○○詐欺案中（台北地方法院八十七
    年度偵字第一五一九三號），亦曾坦承設定抵押權以借款償債一事曾經過其父同
    意。張明泉於被訴詐欺之台北地方法院檢署八十八年調偵字第一一九號訊問筆錄
    中，當被問及：「你提供乙○○不動產設定抵押有無經乙○○同意？」時，張明
    泉明確回答：「有，而且我只欠他三八○萬元」，此已可證縱使本件二筆抵押權
    之設定非乙○○親自辨理，惟就設定抵押權予甲○○○之相關事宜，乙○○亦於
    事前即早已同意，並授權張明泉代為處理。
(4)、退而言之，縱認乙○○並未同意系爭抵押權之設定。惟系爭不動產所有權狀、印
    鑑章、印鑑證明等有關設定抵押權之必備文件係乙○○交付予張明泉，已如前述
    。則參酌最高法院七十九年度台上字第三八○號、八十年度台上字第二三二三號
    判決要旨，乙○○既將上開文件交予其子張明泉，依客觀情形判斷，已足使甲○
    ○○相信乙○○對張明泉授予代理權，而有表見代理之情形，依民法第一百六十
    九條前段之規定，亦應使乙○○負授權人責任。
參、證據：除援用原審立證方法外，補提最高法院判決要旨、乙○○設定予洪能陽之
    抵押權登記謄本、乙○○設定予甲○○○之抵押權登記謄本、拍賣抵押物裁定、
    鄭乃仁著「票據法之理論與實用」第三二至三三頁、訊問筆錄等文件為證，並聲
    請向台北市松山地政事務所函調該所八十二年四月日信義字第○六六七三－○號
    二百五十萬元及八十三年五月二十三日信義字第一一五五三－○號二百十萬元之
    抵押權設定登記卷及向台北市信義區戶政事務所函調乙○○申請印鑑證明之相關
    文件。
丙、本院依職權調閱台灣台北地方法院檢察署八十七年度偵字第一五一九三號、八十
    八年度調偵字第一一九號、八十八年度偵續字第五五○號及台灣台北地方法院八
    十九年度訴字第六六七號詐欺等案卷宗。
    理      由
甲、程序方面：
一、按確認之訴，非原告有即受確認判決之法律上利益者，不得提起，民事訴訟法第
    二百四十七條定有明文。本件乙○○以甲○○○前就其所有附表所示不動產，向
    原法院聲請拍賣抵押物，經原法院以八十四年度拍字第二０三五號裁定准予拍賣
    在案，故上開不動產有將受拍賣之危險，則乙○○以其與甲○○○間有並無任何
    借款為由，提起確認上開抵押債權不存在之訴，自有受確認判決之法律上利益，
    合先說明。
二、又乙○○於八十七年八月三日聲明上訴時，雖僅就訴請確認二百五十萬元抵押權
    不存在部分上訴，惟甲○○○上訴後，乙○○又於八十八年十一月十日請求甲○
    ○○應將前開二百五十萬元抵押權登記塗銷，雖未以附帶上訴之名為之，仍可視
    為附帶上訴一併審理。
三、再乙○○於原審雖訴請確認權利價值二百十萬元之抵押權關係不存在，於本院審
    理時則更正為請求確認各該金額抵押債權不存在，仍應許其為事實上之更正。
乙、實體方面：
一、本件乙○○主張：伊未曾向甲○○○借貸任何款項，亦從未簽發任何票據予甲○
    ○○，更未於八十二年四月七日及八十三年五月二十三日將附表所示不動產設定
    二百五十萬元及二百十萬元抵押權予甲○○○，爰提起本訴，求為確認上開抵押
    債權不存在，甲○○○應將上開抵押權辦理塗銷登記之判決 (原判決確認甲○○
    ○就附表所示不動產，於八十三年五月二十三日向台北市松山地政事務所以收件
    字號信義字第一一五五三－○號所設定權利價值二百十萬元之抵押權關係不存在
    ，甲○○○應將上開抵押權辦理塗銷登記，而駁回乙○○其餘請求，嗣乙○○對
    於駁回其請求確認甲○○○就附表所示不動產，於八十二年四月七日向台北市松
    山地政事務所以收件字號信義字第○六六七三－○號所設定權利價值二百五十萬
    元之抵押權關係不存在部分上訴，甲○○○亦就其敗訴部分上訴，乙○○再就駁
    回其請求甲○○○應將上開抵押權辦理塗銷登記部分附帶上訴，並更正為請求確
    認各該金額抵押債權不存在)。
二、甲○○○則以：乙○○前曾以其所有附表所示不動產設定本金最高限額一百萬元
    之及一百六十萬元之抵押權予訴外人洪能陽，八十二年間，伊代為清償後，乙○
    ○即於同年四月七日將上開不動產設定二百五十萬元之抵押權予伊，八十三年間
    ，伊與乙○○之子張明泉合夥經營計程車行，由伊代張明泉墊繳增資款一百萬元
    ，且張明泉另向伊借款三十萬元，合計一百三十萬元，經會算後，乙○○同意簽
    發本票三百八十萬元予伊，並擬續借，故於八十三年五月二十三日將附表所示不
    動產再增設二百十萬元之抵押權予伊，債權均確實存在，抵押權亦係合法設定各
    等語，資為抗辯。
三、查乙○○主張渠未曾向甲○○○借貸任何款項，亦從未簽發任何票據予甲○○○
    ，更未於八十二年四月七日及八十三年五月二十三日將附表所示不動產設定二百
    五十萬元及二百十萬元抵押權予甲○○○等情，並提出土地、建物登記謄本為證
    。惟甲○○○否認其事，並以前詞置辯。經查：
(一)、八十二年四月七日設定之二百五十萬元抵押權部分：
１、按「確認法律關係不存在之訴，如被告主張其法律關係存在時，應由被告負舉證
    責任。」，最高法院四十二年台上字第一七○號判例意旨足資參照。本件甲○○
    ○主張伊於八十二年間代乙○○償還積欠訴外人洪能陽之抵押債務二百六十萬元
    (實際付款二百四十萬元)，故而乙○○以其所有如附表所示不動產，於八十二年
    四月七日向台北市松山地政事務所為伊設定信義字第○六六七三－○號二百五十
    萬元 (連同利息在內)之抵押權等情，有台灣省合作金庫各類存款分戶交易明細
    表、債務清償證明書、土地及建物登記謄本為證，且證人即代書楊守義於原審證
    稱：「我是代書，原告 (即乙○○)土地設定抵押予被告 (即甲○○○)及塗銷洪
    能陽抵押權一事，皆是我承辦的，張明泉、乙○○、甲○○○與我一起到洪能陽
    處，由甲○○○代為清償借款，並辦理抵押權塗銷手續，乙○○父子向甲○○○
    借錢，由他們父子拿設定應備之資料到甲○○○家，並同意設定抵押權予被告，
    當時原告還簽發本票給被告，張明泉開車載我與甲○○○到合庫領錢，再到洪能
    陽冢，乙○○未到合庫，但有到洪能陽家會合還錢」等語 (見原審卷第七十一頁
    )，於本院證稱：「二百十萬元及二百五十萬元抵押權登記都是我承辦的，二百
    五十萬元部分，我寫好文件後，由我哥哥楊守忠送件。他們的帳如何結算我不清
    楚，是在甲○○○的公司內談的，在場者有我、張明泉、乙○○、甲○○○。他
    們自己談好要設定的金額、債務清償期限，當時乙○○是否簽發支票給甲○○○
    我不記得，但事後甲○○○告訴我有這樣一張本票，是去洪能陽的公司還錢，不
    是洪能陽的家，我們到了那兒還錢後，有人拿出塗銷抵押權登記的證明文件，那
    個人我不知道是否洪能陽本人，有人出面接洽就是」等語 (見本院卷第七十二、
    七十三頁)。而乙○○之子張明泉於台灣台北地方法院檢察署檢察官偵訊其等涉
    嫌偽造有價證券等案時亦供稱：「我提供乙○○不動產設定抵押，有經乙○○同
    意，而且我只欠甲○○○三百八十萬元」等語在卷，有該署八十八年度調偵字第
    一一九號訊問筆錄可稽 (見本院卷第二四六、二四七頁)，復經本院調閱台灣台
    北地方法院檢察署八十八年度調偵字第一一九號詐欺等案卷宗查明無訛。雖張明
    泉一再堅稱甲○○○代償訴外人洪能陽之二百六十萬元抵押債務時，其父乙○○
    並未在場，且另一證人吳賜賢於台灣台北地方法院審理八十九年度訴字第六六七
    號乙○○父子涉嫌偽造有價證券等案時亦證稱清償洪能陽之二百六十萬元抵押債
    務時，乙○○並未在場等語，有該筆錄在卷可按 (見本院卷第二三○頁)。惟張
    明泉既已證稱其父乙○○同意以附表所示不動產為甲○○○設定系爭二百五十萬
    元之抵押權，則甲○○○代償積欠訴外人洪能陽之抵押債務二百六十萬元時，乙
    ○○是否在場，即非重要。是以乙○○縱未於甲○○○代償訴外人洪能陽之抵押
    債務時到場，亦不違反其提供不動產設定抵押之本意。
２、次查乙○○設定二百六十萬元抵押權予訴外人洪能陽時，其本人係抵押物提供人
    兼債務人，有建物登記謄本在卷可憑 (見原審卷第五十九頁)，且訴外人洪能陽
    出具之債務清償證明書上亦載明：「乙○○前向本人設定抵押權在案，茲以所借
    款項已全部清償，原設定之抵押權應請全部塗銷，特給此證．．．」等情，有該
    債務清償證明書在卷可證 (見原審卷第二十六頁)，足見本件甲○○○所代償者
    係乙○○之抵押債務。又本件系爭抵押權設定契約書、土地及建物登記謄本上亦
    分別載明乙○○為「義務人即債務人」、「義務人、債務人」，即乙○○為系爭
    抵押權之債務人，亦為系爭抵押物之提供人，承襲前開抵押債務之意甚明，有抵
    押權設定契約書及土地、建物登記謄本在卷可稽 (見原審卷第十二、十五、十七
    、十八頁)，並經本院向台北市松山地政事務所函調該所八十二年四月日信義字
    第○六六七三－○號二百五十萬元之抵押權設立登記全卷查明屬實，其中之「印
    鑑證明」且係乙○○委由其子張明泉持其「印鑑章」向台北市信義區戶政事務所
    所申請，有該八十八年十一月十八日北市信戶字第八八六一六三六○○○號函檢
    送之印鑑證明申請書在卷可考 (見本院卷第一六三、一六四頁)，益見乙○○係
    因甲○○○為其代償積欠訴外人洪能陽之抵押債務二百六十萬元，始授權其子張
    明泉以其所有如附表所示不動產為甲○○○設定二百五十萬元抵押權，要無疑義
    。否則乙○○豈會擅將身分證、印鑑章及土地、建物所有權狀等設定抵押權所需
    之重要物件交付其子張明泉？甲○○○又豈會平白為乙○○清償積欠訴外人洪能
    陽之債務？是以揆諸前開判例意旨，甲○○○此部分之主張應屬可信，乙○○空
    言否認向甲○○○借款，並否認以其所有如附表所示不動產為甲○○○設定抵押
    權云云，即不足採。從而乙○○訴請確認系爭八十二年四月七日設定之二百五十
    萬元抵押債權不存在，並請求甲○○○將此八十二年四月七日設定之二百五十萬
    元抵押權登記塗銷，即非正當。
(二)、八十三年五月二十三日設定之二百十萬元抵押權部分：
１、按「抵押權為不動產物權，非經登記，不生效力，抵押權人僅能依設定登記之內
    容行使權利，是抵押債務人究為何人，應以設定登記之內容為準。」，最高法院
    七十二年台上字第二四三二號判例意旨亦足參照。查附表所示不動產經台北市松
    山地政事務所於八十三年五月二十三日以信義字第一一五五三－○號設定二百十
    萬元抵押權予甲○○○，亦經乙○○同意，已據乙○○之子張明泉於台灣台北地
    方法院檢察署檢察官偵訊其等涉嫌偽造有價證券等案時供稱：「我提供乙○○不
    動產設定抵押，有經乙○○同意，而且我只欠甲○○○三百八十萬元」等語在卷
    ，有該署八十八年度調偵字第一一九號訊問筆錄可稽 (見本院卷第二四六、二四
    七頁)，已如前述，則乙○○對於系爭二百十萬元抵押權之設定，即難諉為不知
    。
２、又乙○○雖否認簽發系爭三百八十萬元之本票交付甲○○○云云，惟系爭三百八
    十萬元本票係乙○○之子張明泉與甲○○○會算之翌日蓋用其「印鑑章」所簽發
    ，已據張明泉於原法院台北簡易庭審理八十七年北簡字第六六三二號確認本票債
    權不存在事件中證述在卷，有訊問筆錄在卷可考 (見本院卷第一五八頁)。乙○
    ○既已同意設定系爭二百十萬元之抵押權予甲○○○，供其子張明泉向甲○○○
    週轉之用，並將身分證、印鑑章及土地、建物所有權狀等設定抵押權所必需之重
    要物件交付其子張明泉辦理抵押權設定登記，則其子張明泉與甲○○○會算後，
    以前開二百五十萬元抵押債務連同再發生之一百三十萬元債務，用乙○○之「印
    鑑章」簽發系爭三百八十萬元本票予甲○○○，並另設定系爭二百十萬元之抵押
    權，顯然均在乙○○授權之範圍內，乙○○即係票據債務人，否則乙○○同意設
    定系爭二百十萬元抵押權予甲○○○，即無意義。是以甲○○○主張系爭二百十
    萬元抵押權設定時，曾與張明泉會算債務，張明泉除簽發以台灣省合作金庫六合
    支庫為付款人、八十四年六月三日期、面額三百八十萬元之支票乙紙外，尚交付
    其父乙○○於八十三年五月二十四日所簽發、到期日八十三年六月十日、面額三
    百八十萬元之本票乙紙等情，即堪置信。
３、次查系爭二百十萬元抵押權之抵押權設定契約書及土地、建物登記謄本亦分別載
    明乙○○為「義務人即債務人」、「義務人、債務人」，有該抵押權設定契約書
    及土地、建物登記謄本在卷可稽 (見原審卷第十二、十五、十九、二十頁)，即
    乙○○為系爭抵押權之債務人，亦為系爭抵押物之提供人，是以系爭二百十萬元
    抵押權所擔保者，自以乙○○本人之債務為限，而不及其他。本件乙○○除簽發
    系爭三百八十萬元本票外，是否尚應負擔其他債務，並未見甲○○○舉證以實其
    說，自應以此三百八十萬元之抵押債務為限，則扣除前開二百五十萬元抵押權所
    擔保之債務後，僅有一百三十萬元債務應屬系爭二百十萬元抵押權所擔保之債權
    範圍，逾此部分之八十萬元抵押債務即不存在。從而乙○○訴請確認系爭八十三
    年五月二十三日設定之抵押債權逾八十萬元不存在部分，即非正當。又此抵押權
    之設定，既有一百三十萬元之債權存在，則乙○○請求甲○○○將此八十三年五
    月二十三日設定抵押權登記塗銷，即非正當。
四、綜上所述，本件乙○○訴請確認八十二年四月七日設定之二百五十萬元抵押債權
    不存在，並附帶上訴請求甲○○○將此八十二年四月七日設定之二百五十萬元抵
    押權登記塗銷，即非正當，不應准許，原審為乙○○敗訴判決，並無違誤，乙○
    ○上訴及附帶上訴，聲明廢棄改判，為無理由，應予駁回。又乙○○訴請確認八
    十三年五月二十三日設定之抵押債權超過八十萬元部分不存在，即屬正當，應予
    准許，原審於此範圍為乙○○勝訴判決，並無違誤，甲○○○上訴指摘原判決此
    部分不當，聲明廢棄改判，為無理由，應予駁回上訴。至於乙○○其餘請求確認
    一百三十萬元抵押債權不存在及請求塗銷抵押權登記部分，則非正當，不應准許
    ，原審失察，為乙○○勝訴判決，即有未洽，甲○○○上訴指摘原判決此部分不
    當，為有理由，應由本院將原判決此部分廢棄改判如主文所示。再本件事證已臻
    明確，兩造其餘攻擊、防禦方法經審酌後，認與判決結果不生影響，爰無逐一論
    述之必要，附此敘明。
據上論結，本件甲○○○之上訴為一部有理由、一部無理由，乙○○之上訴及附帶上
訴為無理由，依民事訴訟法第四百五十條、第四百四十九條第一項、第七十九條但書
，判決如主文。
中      華      民      國    八十九    年      十二      月      五    日
                              民事第八庭
                                   審判長法  官  鄭  三  源
                                         法  官  郭  松  濤
                                         法  官  黃  豐  澤
右正本係照原本作成。
如不服本判決，應於收受送達後二十日內向本院提出上訴書狀，其未表明上訴理由者
，應於提出上訴後二十日內向本院補提理由書狀（均須按他造當事人之人數附繕本）
上訴時應提出委任律師或具有律師資格之人之委任狀；委任有律師資格者，另應附具
律師及格證書及釋明委任人與受任人有民事訴訟法第四百六十六條之一第一項但書或
第二項（詳附註）所定關係之釋明文書影本。
中      華      民      國    八十九    年      十二      月      七    日
                                         書記官  廖  麗  蓮
附註：
民事訴訟法第四百六十六條之一（第一項、第二項）：
對於第二審判決上訴，上訴人應委任律師為訴訟代理人。但上訴人或其法定代理人具
有律師資格者，不在此限。
上訴人之配偶、三親等內之血親、二親等內之姻親，或上訴人為法人、中央或地方機
關時，其所屬專任人員具有律師資格並經法院認為適當者，亦得為第三審訴訟代理人
。
中      華      民      國    八十九    年      十二      月      七    日
                                         書記官  廖  麗  蓮


司法院資訊處製作；財團法人民間司法改革基金會備份。
